臺灣花蓮地方法院民事裁定
111年度消債清字第19號
聲  請  人  
即  債務人  陳雅婷  
代  理  人  謝維仁律師（法扶律師）
上列當事人因消費者債務清理事件聲請清算，本院裁定如下：
    主  文
債務人甲○○自民國111年10月28日下午4時起開始清算程序。
命司法事務官進行本件清算程序。
    理  由
一、按債務人不能清償債務或有不能清償之虞者，得依消費者債
    務清理條例（下稱消債條例）所定更生或清算程序，清理其
    債務；債務人於法院裁定開始更生程序或許可和解或宣告破
    產前，得向法院聲請清算；債務人對於金融機構負債務者，
    在聲請更生或清算前，應向最大債權金融機構請求協商債務
    清償方案，或向其住、居所地之法院或鄉、鎮、市、區調解
    委員會聲請債務清理之調解，消債條例第3條、第80條前段
    、第151條第1項定有明文。又按法院開始清算程序之裁定，
    應載明其年、月、日、時，並即時發生效力；法院裁定開始
    更生或清算程序後，得命司法事務官進行更生或清算程序，
    消債條例第83條第1項、第16條第1項前段亦有明文。
二、聲請意旨略以：聲請人即債務人因積欠債務無法清償，於民
    國111年6月15日向本院聲請消費者債務清理調解，嗣因債務
    人尚有其他非金融機構之債務，無法負擔合作金庫商業銀行
    （下稱合作商銀）所提之協商方案而調解不成立，又聲請人
    主張其無擔保或無優先權之債務總額為新臺幣（下同）1,37
    1,206元，且未經法院裁定開始更生程序或宣告破產，爰聲
    請裁定准予清算等語。
三、經查：
  ㈠本條例所稱消費者，指5年內未從事營業活動或從事小規模營
    業活動之自然人；前項小規模營業指營業額平均每月20萬元
    以下者，消債條例第2條第1、2項定有明文。依聲請人財團
    法人金融聯合徵信中心債權人清冊所示，聲請人未曾從事營
    業活動或從事小規模營業活動，自屬消債條例第2條所稱之
    消費者，自得依消債條例聲請清算，合先敘明。
  ㈡關於前置協商之要件：聲請人以其有不能清償債務情事，向
    本院聲請債務清理前置調解，經本院以111年度司消債調字
    第76號調解事件受理在案，嗣本院司法事務官於111年7月19
    日開立調解不成立證明書（調解卷第80頁），業經本院依職
    權調閱上開卷宗核閱無訛，堪認聲請人本件之聲請已踐行前
    開法條之前置調解程序規定，本院自得斟酌調解卷中之資料
    及證據，再綜合聲請人目前全部收支及財產狀況，評估是否
    已達不能維持最低生活條件，而有「不能清償債務或有不能
    清償之虞」之情形。
  ㈢關於聲請人之債務總額：聲請人雖陳報其無擔保或無優先權
    債務總額為1,371,206元（消債清卷第12頁），然依債權人
    之陳報，其中匯豐汽車公司債權額僅為384,190元（調解卷
    第56頁），其餘債權人陳報金額均與聲請人陳報金額相同，
    總計上開金額為1,371,206元，故本院認應以1,371,206元為
    其債務總額。
  ㈣關於聲請人之財產及收入：
    ⒈聲請人名下無任何財產，有全國財產稅總歸戶財產查詢清
      單附卷為憑（消債清卷第25頁）。
    ⒉聲請人於調解不成立之日聲請清算，則其聲請前2年應自聲
      請調解之日即111年6月15日起算前兩年（約為109年6月至
      111年5月）。聲請人稱為照顧外祖母，而無法外出就業，
      經本院依職權查詢聲請人之親屬資料，其外祖母為36年次
      ，有5名成年子女均尚生存，是聲請人外祖母之照顧義務
      應由該5名成年子女共同負擔，聲請人雖於本院訊問時稱
      ：應扶養之人的身體不好，都沒有工作等語，然未提出具
      體舉證，即不得以聲請人須照顧外祖母而未外出工作獲取
      薪資，即犧牲全體債權人之權益，復審酌聲請人現年僅約
      32歲（79年9月生），距勞工強制退休年齡65歲尚餘約33
      年，且無健康或其他特殊因素影響勞動能力，故債務人應
      有賺取薪資所得收入之能力，可認債務人倘外出工作，其
      收入應至少為一般具有通常勞動能力之人通常可獲取之薪
      資。
    ⒊是以，本院審酌上情，認為債務人每月應有獲取最低基本
      工資之能力，故暫以勞動部每月基本工資作為聲請人每月
      薪資收入數額（109年1月1日起每月23,800元、110年1月1
      日起每月24,000元、111年1月1日起每月25,250元），則
      聲請人聲請前2年（即109年6月至111年5月）之收入數額
      應為580,850元（計算式：23,800元×7月＋24,000元×12月＋
      25,250元×5月），聲請清算後暫以每月收入25,250元列計
      ，惟待清算程序進行後，仍得依聲請人該時之薪資所得而
      為認定，在此敘明。　　　
  ㈤關於聲請人之必要支出：
　　⒈按債務人必要生活費用，以最近一年衛生福利部或直轄市
      政府所公告當地區每人每月最低生活費1.2倍定之；受扶
      養者之必要生活費用，準用第一項規定計算基準數額，並
      依債務人依法應負擔扶養義務之比例認定之；前二項情形
      ，債務人釋明更生期間無須負擔必要生活費用一部或全部
      者，於該範圍內，不受最低數額限制；債務人證明確有必
      要支出者，不受最高數額及應負擔比例之限制，消債條例
      第64條之2定有明文。次按，債務人聲請更生或清算時所
      提財產及收入狀況說明書，其表明每月必要支出之數額，
      與本條例第64條之2第1項、第2項規定之認定標準相符者
      ，毋庸記載原因、種類及提出證明文件，消債條例施行細
      則第21條之1第3項亦有明文。
　　⒉聲請人主張其每月必要支出為17,076元。審酌聲請人個人
      每月必要支出所提列之金額，即111年度臺灣省每人每月
      最低生活費1.2倍之17,076元，則聲請人每月個人必要支
      出以17,076元列計尚屬合理。
　　⒊聲請人主張扶養2名未成年子女每月費用各8,538元，有戶
      籍謄本在卷可參，審酌聲請人之子女均尚屬年幼（分別為
      100年12月、102年1月生），堪信其確實有受扶養之必要
      ，本院衡以一般情形，受扶養人日常生活較為單純且多依
      附聲請人生活，其支出應較聲請人為低，爰依111年度臺
      灣省每人每月最低生活費1.2倍之7成即11,953元為標準計
      算較為合理，又聲請人應與其前夫共同負擔扶養費用，即
      每人5,977元，則聲請人主張每月應負擔之女兒扶養費應
      為5,977元方屬合理。
　　⒋是以，聲請人每月個人必要支出應以17,076元列計；子女
      扶養費應以11,954元列計，總計每月必要支出為29,030元
      （計算式：17,076元＋11,954元）。
  ㈥小結：
    聲請人以上開收入扣除必要支出後，每月已無餘額可供清償
    債務，顯然無清償之可能，堪認聲請人客觀上對已屆清償期
    之債務有持續不能清償或難以清償之虞，而有藉助清算制度
    調整其與債權人間之權利義務關係而重建其經濟生活之必要
    ，自應許聲請人得藉由清算程序清理債務。
四、綜上所述，聲請人係消費者，已達不能清償債務之程度，經
    消費者債務清理調解不成立。此外，本件復查無消債條例第
    6條第3項、第8條或第82條第2項所定應駁回清算聲請之事由
    。從而，本件聲請於法有據，爰裁定准許，並依同條例第16
    條第1 項規定，命司法事務官進行清算程序。
五、本院雖裁定准許開始清算程序，俾使聲請人得以重建經濟生
    活，惟本裁定不生免責效力，聲請人所負債務並非當然免除
    ，仍應由本院斟酌消債條例第132條至第135條等規定，決定
    是否准予免責，如本院最終未准聲請人免責，聲請人就其所
    負債務仍應負清償之責，附此敘明。
中　　華　　民　　國　　111 　 年　　10　　月　　28　　
日
                    消債法庭　法　官　邱韻如
以上正本係照原本作成。
本裁定不得抗告。
中　　華　　民　　國　　111 　年　　10　　月　　28　　日
                              書記官  張芝瑜